臺灣高等法院刑事裁定
110年度毒抗字第278號
抗  告  人  
即  被  告  余三兆



                    （現於法務部○○○○○○○○強制戒治中）
上列抗告人即被告因聲請施以強制戒治案件，不服臺灣基隆地方
法院110年度毒聲字第36號，中華民國110年1月19日裁定（聲請
案號：臺灣基隆地方檢察署109年度毒偵字第377號、110年度聲
戒字第2號），提起抗告，本院裁定如下：
    主  文
抗告駁回。  
    理  由
一、原裁定意旨略以：抗告人即被告甲○○（下稱被告）因施用第
    二級毒品甲基安非他命、MDMA案件，經原審以109年度毒聲
    字第51號裁定送勒戒處所施以觀察、勒戒，被告入所執行後
    ，法務部○○○○○○○○附設觀察勒戒處所綜合判斷認定被告有繼
    續施用毒品傾向，依毒品危害防制條例第20條第2項規定，
    裁定令被告入戒治處所施以強制戒治，其期間為6個月以上
    ，至無繼續強制戒治之必要為止，但最長不得逾1年等語。
二、抗告意旨略以：
  ㈠被告於受觀勒期間表現正常良好，無違規及毒品戒斷狀況，
    其認評估過程草率粗糙，所依之標準無正當性，失其公允且
    擅斷濫權。
  ㈡毒品危害防制條例經修正後之刑事寬厚政策，旨在幫助施毒
    者戒除毒癮，非為懲戒行為人，而係消滅其再次施用毒品之
    危險性。反觀被告之評估裁定標準，竟將過去前科紀錄納入
    分數計算，而立於不平等之起點。又僅有極少數得以通過並
    獲不需戒除之觀察結果，評估人員以平均不到10分鐘之基礎
    而擅斷濫權，致評估過程明顯以個人好惡情事摻雜其中，有
    違戒治裁定之適法性及必要性，悖於修法之初衷且評斷不公
    允。為此，請求撤銷原裁定，依有無繼續施用毒品之傾向評
    估標準之評分說明手冊，評估有無繼續施用毒品傾向。再者
    ，有無繼續施用毒品之傾向評估標準之評分說明手冊雖在賦
    予執法者有客觀統一標準以利判斷，避免失之主觀，惟強制
    戒治期間為6月以上最長不得逾1年之保安處分，屬長期剝奪
    人身自由，與一般刑罰權之執行無異。法院對於戒治單位之
    評估仍應實質審核成癮性或有繼續施用毒品傾向而有強制戒
    治之必要，不宜完全依戒治單位之評估紀錄為形式審查，淪
    為單純背書角色，以確保人權。
  ㈢被告之評估分數結果雖超過標準，綜合判斷為有繼續施用毒
    品傾向，然細繹其中評估紀錄表，就被告之「臨床評估」項
    目中，關於⒈毒品犯罪相關司法紀錄及其他犯罪紀錄、多重
    毒品濫用、⒉合法物質濫用（菸酒）、⒊使用年數超過1年、⒋
    臨床綜合評估程度分別，及「社會穩定度」項目中之家庭狀
    況等行為表現等，均與與被告有無繼續施用毒品傾向無關。
    再者，被告之「犯罪紀錄」分數為80分，高過標準甚多，不
    應作為評估之項目。而原裁定僅以形式審查而無實質審認其
    是否有繼續施用毒品之傾向。再者，全卷未見戒治處所檢具
    紀錄表供查核被告是否有打哈欠、流鼻涕、流眼淚、腹瀉、
    腹痛或無法入眠及嗜睡等成癮戒斷症狀。另說明書之說明欄
    亦空白未詳細說明，原裁定單憑前述一紙標準紀錄表，實無
    法認定被告有施用毒品傾向。
　㈣本院110年度毒抗字第83號裁定之有同等待遇之他案為抗告有
    理由，懇請參酌。
  ㈤原裁定實有未洽之處，被告提起本件抗告非無理由，爰請撤
    銷原裁定云云。
三、按犯毒品危害防制條例第10條之罪者，檢察官應聲請法院裁
    定，令被告入勒戒處所觀察、勒戒，其期間不得逾2月；觀
    察、勒戒後，檢察官依據勒戒處所之陳報，認受觀察、勒戒
    人有繼續施用毒品傾向者，檢察官應聲請法院裁定令入戒治
    處所強制戒治，其期間為6個月以上，至無繼續強制戒治之
    必要為止，但最長不得逾1年，毒品危害防制條例第20條第1
    項、第2項後段分別定有明文。
四、經查：　　
　㈠被告前因施用第二級毒品甲基安非他命、MDMA案件，經原審
    法院裁定令被告進入勒戒處所施以觀察、勒戒，嗣被告於法
    務部○○○○○○○○附設勒戒處所執行觀察、勒戒期間，經評定前
    科紀錄與行為表現92分、臨床評估26分、社會穩定度5分，
    小計靜態因子119分、動態因子4分，總分123分，綜合判斷
    認定有繼續施用毒品傾向等節，有原審法院109年度毒聲字
    第51號裁定、法務部○○○○○○○○109年12月30日新戒所衛字第1
    0907016230號函所附之「有無繼續施用毒品傾向證明書」及
    「有無繼續施用毒品傾向評估標準紀錄表」各1份存卷可考
    ，是被告經觀察、勒戒後，仍有繼續施用毒品之傾向，原審
    認檢察官之聲請於法有據，依毒品危害防制條例第20條第2
    項後段之規定，命被告進入戒治處所強制戒治，於法並無不
    合。
　㈡被告雖執上情提起抗告。惟查：
　⒈按觀察、勒戒後，檢察官或少年法院（地方法院少年法庭）
    依據勒戒處所之陳報，認受觀察、勒戒人無繼續施用毒品傾
    向者，應即釋放，並為不起訴之處分或不付審理之裁定；認
    受觀察、勒戒人有繼續施用毒品傾向者，檢察官應聲請法院
    裁定或由少年法院（地方法院少年法庭）裁定令入戒治處所
    強制戒治，其期間為六個月以上，至無繼續強制戒治之必要
    為止。但最長不得逾一年，毒品危害防制條例第20條第2 項
    定有明文。次按有無繼續施用毒品傾向之評估標準，並非完
    全以受勒戒人勒戒後之結果為準，勒戒前之各種情況，仍應
    作為評估之依據。依勒戒處所評分說明手冊規定，係以人格
    特質、臨床徵候及環境相關因素3項合併計算。而其中人格
    特質係依毒品犯罪相關司法紀錄、其他犯罪相關紀錄、短期
    內再犯加重計分、行為觀察；臨床徵候係依戒斷症狀、多重
    藥物使用、注射使用、使用期間、情緒及態度；環境相關因
    素係依社會功能、支援系統等，作為綜合判斷分數之依據。
    又上開勒戒處所評估標準，乃將與判斷有無繼續施用傾向之
    相關因素加以列舉及量化，以利執法者判定受勒戒人有無繼
    續施用毒品傾向，避免執法者之判斷流於恣意。因此觀察勒
    戒處所實施之有無繼續施用毒品傾向評估，有其相當之專業
    依據及標準，且涉及專門醫學，倘其評估由形式上觀察，無
    擅斷或濫權等明顯不當之情事，法院宜予以尊重。
　⒉被告於執行觀察、勒戒期間，經法務部○○○○○○○○附設勒戒處
    所評分結果，認⑴前科紀錄與行為表現部分合計為92分（毒
    品犯罪相關司法紀錄「8筆」，計80分、首次毒品犯罪年齡
    為「20歲以下」，計10分、其他犯罪相關紀錄「1筆」，計2
    分、入所時尿液毒品檢驗為「無毒品反應」，計0分，上開4
    項靜態因子合計為92分；所內行為表現之動態因子為「無」
    ，計0分）。⑵臨床評估部分合計為26分（多重毒品濫用為「
    有」，種類為「安非他命、咖啡包、K他命」，計10分、合
    法物質濫用為「有」，種類為「菸」，計2分、使用方式為
    「無注射使用」，計0分、使用年數為「超過1年」，計10分
    ，上開4項靜態因子合計為22分；精神疾病共病【含反社會
    人格】經評定為「無」，計0分、臨床綜合評估【含病識感
    、動機、態度、就醫意願】評定為「中度」，計4分，上開2
    項動態因子合計為4分）。⑶社會穩定度部分合計為5分（工
    作為「全職工作，工地粗工」，計0分、家人藥物濫用為「
    有」，計5分，上開2項靜態因子合計為5分；入所後家人是
    否訪視為「無」，計5分、出所後是否與家人同住為「是」
    ，計0分，上開2項動態因子合計為5分）。以上⑴至⑶之總分
    合計為123分（靜態因子共計119分，動態因子共計4分），
    經評定為「有繼續施用毒品傾向」等情，有法務部○○○○○○○○
    附設勒戒處所有無繼續施用毒品傾向證明書、有無繼續施用
    毒品傾向評估標準紀錄表附卷可參（偵字卷第177、179頁）
    。且上揭評估係該勒戒處所相關專業知識經驗人士在被告觀
    察勒戒期間，依其本職學識綜合上開各節評估，具有科學驗
    證而得出被告有繼續施用毒品傾向之結論，且分數計算並無
    錯漏，顯無摻雜個人好惡或流於恣意擅斷之情形，是原裁定
    令被告進入戒治處所強制戒治，核屬適法有據。又雖評估結
    論並未載明被告是否仍有成癮戒斷症狀，惟評估係經由專業
    人士以科學驗證方式所完成，且已就臨床徵候加以分析，縱
    被告並無成癮戒斷症狀，仍難以此即認定其已無繼續施用毒
    品之傾向。被告泛指犯罪前案紀錄等與其是否繼續施用毒品
    無涉，不應執為評估之項目，原裁定僅以形式審查而無實質
    審認其是否有繼續施用毒品之傾向，亦未就被告有無成癮戒
    斷症狀加以說明，於法有違云云，均無可採。
　⒊再者，毒品危害防制條例規定強制戒治之目的，既係因施用
    毒品成癮者，其心癮不易戒除，難以戒絕斷癮，致其再犯率
    均偏高，故有持續收容於戒治處所施以強制戒治之必要。是
    毒品危害防制條例第20條第2項關於強制戒治之規定，係屬
    強制規定，只要觀察、勒戒後，經評定有繼續施用毒品傾向
    者，檢察官即應聲請法院裁定令入戒治處所強制戒治，並無
    例外。且毒品危害防制條例所規定之觀察、勒戒或強制戒治
    處分，其立法意旨在幫助施用毒品者戒除毒癮，該處分之性
    質非為懲戒行為人，而係為消滅行為人再次施用毒品之危險
    性，目的係在戒除行為人施用毒品身癮及心癮之措施，故觀
    察、勒戒之執行，其重點在「評估」應否受強制治療之可能
    性，並依其結果有不起訴處分之優遇，亦係提供行為人改過
    自新之機會。被告前經原審法院裁定令入勒戒處所觀察、勒
    戒，復經專業評估有繼續施用毒品傾向，無法戒斷毒癮，自
    有依法施以強制戒治之必要。
　⒋至於被告舉本院110年度毒抗字第83號裁定為例請求免予強制
    戒治，惟因行為人之前科紀錄、行為表現、臨床評估、社會
    穩定度等評分因子各有不同，無從比附援引，自亦不得據此
    指摘原裁定有何違誤。
　㈢綜上，原審認被告經觀察、勒戒後，仍有繼續施用毒品之傾
    向，依毒品危害防制條例第20條第2項後段之規定，裁定令
    入戒治處所強制戒治，經核於法要無不合。被告提起抗告，
    以前案紀錄表等與有無繼續施用毒品傾向無涉，不應作為評
    估之項目，原裁定僅形式審查戒治單位之評估紀錄，顯於法
    有違為由，指摘原裁定不當，為無理由，應予駁回。　
據上論斷，依刑事訴訟法第412條，裁定如主文。
中　　華　　民　　國　　110 　年　　3 　　月　　22　　日
                  刑事第七庭    審判長法　官  孫惠琳
                                      法　官  連雅婷
                                      法　官  張育彰
以上正本證明與原本無異。
不得再抗告。
                                      書記官  周士涵
中　　華　　民　　國　　110 　年　　3 　　月　　22　　日